【裁判字號】    97,訴,1877
【裁判日期】    971029
【裁判案由】    遷讓房屋
【裁判全文】
臺灣臺中地方法院民事判決  97年度訴字第1877號
原      告  臺中縣警察局
法定代理人  己○○
訴訟代理人  廖志祥律師
被      告  戊○○
            丁○○
            丙○○
法定代理人  甲○○
兼前列被告
之共同
訴訟代理人  乙○○
上列當事人間請求遷讓房屋事件，本院於民國97年10月15日言詞
辯論終結判決如下：
    主    文
被告乙○○應自坐落台中縣清水鎮○○段82地號如附圖所示Ｋ部
分（面積三八‧六一平方公尺）上門牌號碼台中縣清水鎮○○里
○○路二三五號建物騰空遷讓返還原告。
被告乙○○、戊○○、丁○○、丙○○應將坐落台中縣清水鎮○○段82地號如附圖所示Ｊ部分（面積六一‧五六平方公尺）、83
地號如附圖所示Ｉ部分（面積二四‧五一平方公尺）、85地號如
附圖所示Ｌ部分（面積二一‧四三平方公尺）之地上物拆除，並
將所示土地返還原告。
被告乙○○應自民國九十二年八月一日起至遷讓交還第一項房屋
之日止，按月給付原告新台幣壹仟參佰玖拾參元。
原告其餘之訴駁回。
訴訟費用新台幣貳萬柒仟貳佰參拾伍元由被告負擔。
    事實及理由
壹、程序方面：
    按當事人喪失訴訟能力或法定代理人死亡或其代理權消滅者
    ，訴訟程序在有法定代理人或取得訴訟能力之本人承受其訴
    訟以前當然停止；承受訴訟人，於得為承受時，應即為承受
    之聲明，民事訴訟法第170條、第175條第1項分別定有明文
    。本件原告之法定代理人原為刁建生，於訴訟中變更為己○○，其已具狀聲明承受訴訟，此有原告提出之承受訴訟聲明
    狀附卷可稽，參諸前揭規定，應予准許，合先敘明。
貳、實體方面：
一、原告主張：坐落台中縣清水鎮○○段82、83、85地號土地係
    屬台中縣所有，原告為管理機關，其中82地號上如附圖所示
    Ｋ部分（面積38.61平方公尺）即門牌號碼台中縣清水鎮○○里○○路235號房屋，係已於81年2月5日過世之朱士傑任
    職於原告所轄清水分局期間獲配居住之宿舍，朱士傑過世後
    已喪失與原告間之任職關係，使用借貸之目的已完成，惟被
    告乙○○對於上開宿舍及其基地仍繼續無權占用。又朱士傑
    生前，在前開宿舍旁增建具有獨立出入口之地上物，即82地
    號如附圖所示Ｊ部分（面積61.56平方公尺）、83地號如附
    圖所示Ｉ部分（面積24.51平方公尺）、85地號如附圖所示
    Ｌ部分（面積21.43平方公尺），朱士傑過世後由被告乙○○、戊○○、丁○○、丙○○繼承該地上物所有權，該地上
    物無權占用前開各筆土地。而被告乙○○無權占用上開宿舍
    及其基地，依社會通念可能獲得相當於租金之利益，原告則
    受有不能使用、收益房屋及基地之損害，為此依民法第767
    條物上請求權、第179條不當得利等法律關係提起本件訴訟
    ，爰聲明如主文所示。
二、被告聲明駁回原告之訴，惟對於原告主張之事實均不否認，
    並以本件增建房屋之其父經申請原告同意後，自行出資所蓋
    ，願價購占用之土地等語為辯。
三、得心證之理由：
  (一)原告主張之事實，業據原告提出土地登記謄本、戶籍謄本等
    件為證，而其請求被告乙○○遷讓返還之房屋，及被告乙○○、戊○○、丁○○、丙○○等應拆除之地上物坐落地號及
    其面積，均經另案由台中縣清水地政事務所測量，製有鑑定
    圖附於本院96年度訴字第1947號卷內可憑，且為被告所不爭
    執，而被告乙○○對於其現仍無權居住使用如附圖所示Ｋ部
    分（面積38.61平方公尺）門牌號碼台中縣清水鎮○○里○○路235號房屋；被告乙○○、戊○○、丁○○、丙○○等
    對於其等因繼承取得之地上物，無權以附圖所示Ｉ、Ｊ、Ｋ
    部分土地為其基地等情，亦無爭執，則原告主張之事實，堪
    以採信。被告所辯願價購占用之土地云云，須待台中縣政府
    辦理標售，自非原告依民法第767條規定請求被告返還房屋
    及土地時，得為抗辯。
  (二)按所有人對於無權占有或侵奪其所有物者，得請求返還之，
    民法第767條前段定有明文。被告乙○○既無權居住使用如
    附圖所示Ｋ部分（面積38.61平方公尺）即門牌號碼台中縣
    清水鎮○○里○○路235號房屋；被告乙○○、戊○○、丁○○、丙○○等因繼承取得之地上物，無權以附圖所示Ｉ、
    Ｊ、Ｋ部分土地為基地，對於原告上開房屋、土地造成侵害
    。從而原告本於所有權人之地位，請求被告乙○○將主文第
    1項所示騰空遷讓返還；請求乙○○、戊○○、丁○○、丙○○將主文第2項所示地上物拆除，將土地返還原告，洵屬
    正當，應予准許。
  (三)另依不當得利之法則，請求返還不當得利，以無法律上之原
    因而受利益，致他人受有損害為其要件，故其得請求返還之
    範圍，應以對方所受之利益為度，非以請求人所受損害若干
    為準，又無權占有他人土地，可能獲得相當於租金之利益為
    社會通常之觀念，最高法院61年台上字第1695號判例可資參
    照；又無權使用他人土地、建物者，其所受利益，為使用本
    身，而「相當於租金」係原受利益依其性質不能返還時應償
    還之價額。被告無權居住使用如附圖所示Ｋ部分（面積38.
    61平方公尺）即門牌號碼台中縣清水鎮○○里○○路235號
    房屋，已如前述，則其受有相當於租金之不當利益，自無疑
    問。而原告請求被告乙○○返還不當得利之計算方式，係以
    上開房屋經台中縣稅捐稽徵處核定現值即新台幣（下同）
    129,700元，加計房屋所占82地號土地面積38.61平方公尺按
    土地公告現值每平方公尺17,200元計算（17,20038.61＝
    664,092）。惟按土地法第97條第1項規定，城市地方房屋之
    租金，以不超過土地及其建築物「申報總價」額年息百分之
    10為限。是原告以系爭82地號「公告現值」計算，已有可議
    ，應以其申報地價每平方公尺5,300元計算，準此房屋及土
    地價額，合計為334,333元（129,700＋5,30038.61＝334,
    333）。原告以價額年息百分之5計算，並請求自92年8月1日
    起算之不當得利，均未經被告乙○○爭執，於法亦無不合，
    準此計算結果，被告乙○○應自92年8月1日起至遷讓交還如
    主文第1項房屋之日止，按月給付原告之不當得利金額為
    1,393元（334,3335%12＝1,393，元以下四捨五入），
    原告逾此金額之請求，為無理由，應予駁回。
四、訴訟費用27,235元負擔之依據：民事訴訟法第79條、第85條
    第1項前段。
中    華    民    國    97    年    10    月    29    日
                  民事第二庭  法  官  王邁揚
以上為正本係照原本作成。
如對本判決上訴，須於判決送達後20日內向本院提出上訴狀。
中    華    民    國    97    年    10    月    29    日
                              書記官


司法院資訊處製作；財團法人民間司法改革基金會備份。
